【裁判字號】    89,勞簡上,5
【裁判日期】    891103
【裁判案由】    給付資遣費等
【裁判全文】
臺灣高雄地方法院民事判決  八十九年度勞簡上字第五號
    上  訴  人  高雄縣議會
    法定代理人  乙○○
    訴訟代理人  施秉慧律師
                焦文城律師
                張清富律師
    被上訴人    丙○○      住.
    兼右一人    甲○○      住.
    訴訟代理人
右當事人間請求給付資遣費等事件，上訴人對於中華民國八十九年五月二十五日本院
八十八年度鳳簡字第六四二號第一審判決提起上訴，本院判決如左：
    主  文
上訴駁回。
第二審訴訟費用由上訴人負擔。
    事  實
甲、上訴人方面：
一、聲明：
（一）原判決廢棄，被上訴人在第一審之訴駁回。
（二）第一、二審訴訟費用均由被上訴人負擔。
二、陳述：除與原審判決書所載者相同茲予引用外，補稱：
（一）程序上事由：本件屬公法爭議，應循行政救濟程序為之，普通法院對本件訴訟
      並無審判權：
    (1)按行政契約與私法契約之區別，原則上應以契約標的為準，如仍然無法解決其
      法律性質時，則兼採契約目的加以衡量，質言之，不得為私法契約的之事項，
      而以契約形態作成時，自應視為行政契約（吳庚著行政法理論與實務參照）查
      駐衛警之設置與一般民間保全人員不同，係維護上訴人之安全與秩序，係行使
      公權力之行為，亦即契約標的係委託駐衛警行使公權力，此觀「各機關學校駐
      衛警設置管理辦法」第四條：「當地警察局必要時得協調駐在單位，指定駐衛
      警察在鄰近地區，協助維護治安，整理交通」之規定甚明，由此觀之，雙方契
      約應屬行政契約，而應適用行政救濟程序。
    (2)被上訴人固以前揭管理辦法第二條規定：「因維護安全及秩序之需要，得申請
      設置駐衛警察之機關學校包括以下各類：政府機關公『民』營事業機構（
      公『私』立醫療機構．．．．」等語，可知駐衛警察之設置，私人機構團体
      亦得申請為之，顯見應為私法關係云云，惟查，依上開管理辦法規定顯足認定
      ：行政機關與私人機關僱用駐衛警之情形，法律關係顯然有異，於民間機構雇
      用駐衛警之情形，或得主張為私法關係，惟於行政機關之駐衛警，仍以公法關
      係認定，詳析之：１．上開管理辦法第三條第二項規定：「政府機關、公營事
      機構、團体、公立醫療機構、公營金融機構及公立學校設置駐衛警察，『應循
      行政程序報准後編列預算辦理」等語、２．同辦法第十六條規定：「駐衛警察
      退職、撫慰金之給與、各駐在單位係政府機關、公營事業機構、團体、公立醫
      療機構、公營金融機構及公立學校者，其年資之計算，『累計其曾任公務人員
      及軍職之年資』」等語、３．另同辦法第十條、第十三條、第十四條、第十八
      條均就駐衛警之駐在單位屬「政府機關、公營事業機構、團体、公立醫療機構
      、公營金融機構及公立學校」時，其薪資、退職金、撫慰金、資遣費之處理，
      惟就駐衛警之駐在單位若為「民營事業機構、團体、私立醫療機構、民營金融
      機構及私立學校」時，僅規定其待遇、退職、撫慰及資遣、比照駐在單位人員
      之規定。由上開規定比較可知：「各機關學校駐衛警察設置管理辦法」固於民
      營機構亦有其適用，惟駐衛警駐在機關，依公營或民營機構時，應為不同處理
      ，況以被上訴人所辯雙方應屬私法關係云云，顯無法解釋同法第十六條所規定
      『駐衛警之年資應累計曾任公務員或軍職之年資』乙節，何以單純私法僱佣契
      約，需將公法關係之公務員、軍職年資一併計入，是以，就駐衛警駐在單位為
      政府機關或公營機構時，應屬公法關係，被上訴人所辯自無足採。
    (3)末按「依民事訴訟程序所確定公法上權利義務之私權關係、多由契約或事實行
      為（如繼承）而發生、行政訴訟所涉及之公法上權利義務關係則多因行政處分
      創設、變更或消滅」（吳庚著行政爭訟法論參照），行政訴訟法第八條第一項
      亦規定：「人民與中央或地方機關間，因公法上原因發生財產上給付或請求作
      成行政處分以外之非財產上之給付，得提起給付訴訟、因公法契約發生之給付
      ，亦同」等語，足見若給付義務係因行政契約或行政機關所做成之行政處分（
      即行政機關就公法上具体事頁所為決定或其他公權力指施而對外真接發生法律
      效果之單方行政行為）而產生，則應屬行政訴訟中給付之訴之範圍。被上訴人
      於原審起訴主張向上訴人請求給付資遣費，無非以上訴人於八十七年六月廿九
      日以調整駐衛警察業務為由，發函通知原告自八十七年七月一日起解僱，應以
      「資遣」辦理云云，為其論據，惟查：上訴人之「解僱」通知，實際上為上訴
      人所為之行政處分，亦即依該「解僱」之行政處分，終止雙方之法律關係、並
      終止委託行使公權力之關係，顯然係上訴人就委託駐衛警行使公權力事宜、單
      方對外使兩造法律關係消滅之行政行為，應視為行政處分，被上訴人對於依該
      行政處分而產生「解僱」效果，及請求資遣費之請求，自應循行政訴訟途徑為
      之。
（二）實体方面：
    (1)被上訴人主張依該「解僱」處分，而請求依「資遣」辦理，顯然相互矛盾，況
      被上訴人就所主張之請求權基礎，亦未能舉証以實其說，應認其証明尚有不足
      ：１．按資遣費之請求，自應以資遣處分為前提，始足發生，此觀諸勞動基準
      法第十七條規定：僱主依同法第十一、十二條終止勞動契約時（資遣），應給
      付資遣費，惟依同法第十八條規定：雇主十二條終止勞動契約時（解雇），僱
      主無需給付資遣費等語即足資証明，顯見「資遣」與「解僱」之法律效果確係
      有異。查被上訴人於原審起訴主張，因上訴人於八十七年六月廿九日發函通知
      被上訴人「解僱」，故依上開辦法第十八條，請求給付資遣費云云，惟並不否
      認該「解僱」處分所產生雙方法律關係終止之效果，是被上訴人既主張「解僱
      」已合法生效，復主張「解僱」依法無據，應以「資遣」方式辦理，給付資遣
      費云云，顯然相互矛盾，自無足採。２．況被上訴人一再主張上訴人應依上開
      辦法第十八條第一項第一款：「駐在單位因故或業務緊縮而需裁減人員者」規
      定，請求上訴人給付資遣費，惟被上訴人『始終未能舉証証明本件情形符合上
      開要件』（關於「裁減人員」乙節，業經上訴人於原審否認，並提出具体証據
      証明上訴人並無裁減人員一事，詳如八十八年七月十五日民事答辯狀說明），
      應認舉証不足，應予駁回其訴。
    (2)原判決認定上訴人無法確切說明「解僱」之根據，因認應以「資遣」辦理云云
      ，顯於法不合：原判決略以上訴人片面解僱被上訴人有違誠信，並無切確依據
      ，毫無法治觀念，因認被上訴人主張有理由，上訴人應給付資遣費云云，惟查
      ：１．原審認定上訴人始終未能說明「解僱」依據云云，惟此尚與應適用「資
      遣」規定尚屬有間，被上訴人主張應適用上開辦法第十八條「資遣」之規定，
      自應就本件情形，是否符合第十八條之要件，加以舉証始足當之，惟被上訴人
      顯然始終未能証明本件情形符合上開辦法第十八條規定情形，僅空言上訴人「
      解僱」於法無據，應以資遣辦理云云，自有未合，惟原審竟於上訴人未盡舉証
      責任之情形下，適用第十八條規定，據以判決上訴人應依第十八條給付資遣費
      ，顯然於法不合。２．況上訴人以「解僱」方式辦理，縱如原審認定並無切確
      依據，毫無法治觀念云云，惟此認定，僅足影響「解僱」處分是否適法，被上
      訴人對於該「解僱」處分認於法不合而欲行救濟，實應循行政救濟途徑，請求
      撤銷上訴人原「解僱」處分，或上訴人應為「資遣」處分，而非認「解僱」處
      分於法不合，復主張契約已因「解僱」而終止，而上訴人應給付資遣費云云。
      ３．末查駐衛警之設置，與駐在機關有相當之信賴關係，故上訴人本可自行斟
      酌而予續聘或解僱，此正為上開辦法第九條第二項之意旨，若如原判決認定，
      應有據以「解僱」之內部規章或法令依據，否則即有違依法行政及誠信原則云
      云，則同條項所載行政機關得自行辦理者，除「解僱」外，尚有「升職」、「
      獎懲」、「考成」等事宜，亦無內部規章可循，則上訴人對於駐衛警所為「升
      職」處分，是否亦應認為非依法行政而應視為違法，實際上行政機關所為「升
      職」、「解僱」等處分，應屬行政機關本身之裁量權限，司法機關自不得越界
      加以干涉，被上訴人認權利受損，自有行政救濟途徑對於違法不當之處分加以
      撤銷，是原判決認定上訴人之「解僱」不當，應以「資遣」處理云云，顯有不
      當。
    (3)再者，上訴人依法本即得隨時終止與被上訴人之法律關係，無需如原判決認定
      需有「明確根據」：查高雄縣議會駐衛警並非勞動基準法所適用行業，無勞基
      法之適用，而不論就民法之委任或僱佣關係，上訴人均得隨時將被上訴人解僱
      ，詳析之：１．僱佣與委任均屬勞務契約，其間不同在於僱佣著重在勞務之提
      供，為契約之目的，委任則在於處理事務為契約之目的（鄭玉波著民法債各下
      冊四一九頁參照），查被上訴人擔任上訴人之駐衛警察，負責上訴人即高雄縣
      議會及附近地區之安全與秩序之維持，本質上被上訴人非僅就一定事務而提供
      固定勞務，而應視情形而採政必要應變措施，尤以被上訴人吳恒亮擔任小隊長
      一職，負責為上訴人處理駐衛警業務，應類似於委任關係，則依民法第五百四
      十九條第一項規定，上訴人當然可本於雙方信賴關係不復存在乙節，終止雙方
      契約關係，況縱認兩造為僱佣關係，上訴人依據民法第四百八十八條之規定，
      亦得隨時終止契約。２原判決認上訴人並無切確依據得主張終止兩造契約關係
      ，惟駐衛警之設置特重當事人間之信賴關係，一但此等關係不復存在，則本即
      得隨時終止契約，而不負任何之給付義務，若以原審認定需有充分事由方得主
      張終止契約，則民法第五百四十九條、第四百八十八條之規定，豈非形同具文
      。
三、證據：援用原審之立證方法。
乙、被上訴人方面：
一、聲明：求為判決如主文所示。
二、陳述：答辯理由均與原審判決書所載者相同。
三、證據：援用原審之立證方法。
    理      由
甲、兩造攻擊防禦要點：
一、被上訴人起訴主張：
  (1)被上訴人甲○○自民國八十二年六月十一日起、丙○○自民國八十三年七月一日
    起，均由上訴人依內政部所頒布之「各機關學校團體駐衛警察設置管理辦法」，
    受僱擔任駐衛警職務。詎上訴人以「調整駐衛警業務」為由，於八十七年六月二
    十九日發函通知原告，均自八十七年七月一日起「解僱」被上訴人，依該管理辦
    法第十八條第一項第一款規定，駐在單位因故或業務緊縮而須裁減人員，得由駐
    在單位核定資遣。因此，上訴人以業務調整為由通知解僱被上訴人，其法律性質
    應屬「資遣」，上訴人自應依該管理辦法第十八條準用第十三條規定，支付被上
    訴人甲○○資遺費為十一個基數，共計十九萬九千一百元；及被上訴人丙○○資
    遣費為八個基數，共計十二萬一千二百元，並自起訴狀繕本送達翌日起之法定利
    息。
  (2)被上訴人雖抗辯兩造間屬公法關係，然前開辦法固為內政部所頒布之行政命令，
    惟依上開管理辦法第二條及第七條之規定，駐衛警察之設置，非以政府或公家機
    關為限，私人機關亦得設置，且各駐在單位雇用駐衛警察有自由決定權，而非由
    直轄市警察局或縣市警察局派任之；而從兩造契約之內容及效力看來，該契約之
    效力僅係被上訴人負有提供勞務之義務，上訴人負有給付報酬之義務，並不因此
    使被上訴人二人成為公務員，而享有一般經由考試銓敘及格之公務員之權利義務
    ，且上訴人對於是否與被上訴人訂立雇用契約仍有選擇訂約與否之自由，故兩造
    間應屬私法關係而非公法關係。
二、上訴人則以：
  (1)就程序上而言，本件屬公法爭議，應循行政救濟程序為之，普通法院對本件訴訟
    並無審判權。
    查駐衛警之設置與一般民間保全人員不同，係維護上訴人之安全與秩序，係行
      使公權力之行為，亦即契約標的係委託駐衛警行使公權力，應屬行政契約。
    又由上開「各機關學校駐衛警察設置管理辦法」固規定於民營機構亦有其適用
      ，惟駐衛警駐在機關，依公營或民營機構時，應為不同處理，況該辦法第十六
      條復規定『駐衛警之年資應累計曾任公務員或軍職之年資』乙節，何以單純私
      法僱佣契約，需將公法關係之公務員、軍職年資一併計入，是以，就駐衛警駐
      在單位為政府機關或公營機構時，應屬公法關係。
    又上訴人之「解僱」通知，實際上為上訴人所為之行政處分，亦即依該「解僱
      」之行政處分，終止雙方之法律關係、並終止委託行使公權力之關係，顯然係
      上訴人就委託駐衛警行使公權力事宜、單方對外使兩造法律關係消滅之行政行
      為，應視為行政處分，被上訴人對於依該行政處分而產生「解僱」效果，及請
      求資遣費之請求，自應循行政訴訟途徑為之。
  (2)就實體上而言：
    該管理辦法第十八條第一款係以：「駐在單位因故或業務繁縮而須裁減人員者
      」為要件；換言之，需業務緊縮致減少人員時方得資遣。然被告係依該管理辦
      法第九條第二項「駐衛警之升職、獎懲、考核、考成、『解僱』由駐在單位自
      行核定辦理」之規定，由被告將原告二人依職權予以解僱，另黃基錩、蔡有信
      、吳文昌三人為駐衛警，並無業務緊縮，亦無裁減人員之情事甚明，原告以此
      請求，與要件不符。
    又駐衛警之設置，係維護被告高雄縣議會之安全與秩序，其間當有特殊之信賴
      關係，故被告自可斟酌而予續聘或以解僱，此正為同辦法第九條第二項之意旨
      ，是被告依法解僱，難認應負給付資遣費之義務甚明若如原判決認定，應有據
      以「解僱」之內部規章或法令依據，否則即有違依法行政及誠信原則云云，則
      同條項所載行政機關得自行辦理者，除「解僱」外，尚有「升職」、「獎懲」
      、「考成」等事宜，亦無內部規章可循，則上訴人對於駐衛警所為「升職」處
      分，是否亦應認為非依法行政而應視為違法，實際上行政機關所為「升職」、
      「解僱」等處分，應屬行政機關本身之裁量權限，司法機關自不得越界加以干
      涉，被上訴人認權利受損，自有行政救濟途徑對於違法不當之處分加以撤銷，
      是原判決認定上訴人之「解僱」不當，應以「資遣」處理云云，顯有不當。
    而雙方僱傭契約，並非勞動基準法之適用行業，故應回歸民法一般規定，被告
      亦無給付資遣費之義務。按民法第四百八十八條第二項規定：「僱傭未定期限
      ，亦不能依勞務性質或目的定其期限者，各當事人得隨時終止契約」。故被告
      既有權終止兩造間僱傭契約，依民法並無給付資遣費等義務；而參照該管理辦
      法規定，被告解僱原告二人，於第九條第二項條文亦無給付資遣費之規定。
    原審認定上訴人始終未能說明「解僱」依據云云，惟此尚與應適用「資遣」規
      定尚屬有間，被上訴人主張應適用上開辦法第十八條「資遣」之規定，自應就
      本件情形，是否符合第十八條之要件，加以舉証始足當之，惟被上訴人顯然始
      終未能証明本件情形符合上開辦法第十八條規定情形，僅空言上訴人「解僱」
      於法無據，應以資遣辦理云云，自有未合，惟原審竟於上訴人未盡舉証責任之
      情形下，適用第十八條規定，據以判決上訴人應依第十八條給付資遣費，顯然
      於法不合。
乙、程序方面：
一、按公法上契約與私法上之契約，其主要之區別為契約之內容與效力，是否均為公
    法所規定。茍契約之內容及效力，並無公法規定，而全由當事人之意思訂定者，
    縱其一方為執行公務，仍屬於私法上契約之範圍，最高法院六十一年台上字第一
    六七二號著有判例；又聘用人員，係私法上契約關係，解聘並非行政處分，而為
    終止契約之性質。學校教員之解聘，以及農會職員之解聘是否正當，係屬私權爭
    執，應訴由普通法院裁判，不涉行政爭訟之範圍。當事人對學校或農會之解聘有
    所爭執，純屬私法上契約當事人間就雇用關係之終止問題，祇能循民事訴訟程序
    謀求解決，不得依行政爭訟請求救濟（行政法院五十一年度裁字第四十九號、六
    十年度判字第二九０號、六十年裁字第一二七號、六十二度裁字第二三三號裁判
    參照）；而根據行政法院八十三年度判字第一二七０號判決更明確說明：政府機
    關與人民間所為私法上行為，應受私法規定之規範。而所為是否為私法上行為，
    應就其行為本身之內容觀察。依本件聘僱人員契約書訂定，再審原告關於公務人
    員之俸給、考績、退休、撫卹，概不受保障，僅單純提供服勞務而受領報酬，純
    屬私法上之勞務供給契約，至所受報酬，縱係用人機關由公庫款項支付，亦僅為
    用人機關運用公款之內部事項，與再審原告無涉，不因用人機關以公款支付勞務
    之代價即得改變其原來私法契約關係。此與政府機關不因以公款支付招標工程之
    報酬而改變其為私法上工程承攬契約之情形類似。再審被告以凡其職務係由公庫
    支付報酬，即為再任「有給之公職」，自嫌率斷。政府機關與人民間所訂契約是
    否為私法上契約，應以該契約本身之內容以為斷，不因其契約係機關依有關法律
    之規定得為訂立者而有異。再審被告以依聘用人員聘用條例及公務人員任用法第
    二十一條規定（五十一年九月一日修正公布），政府機關因業務需要，得定期聘
    用人員，遂認再審原告受僱為國父紀念館警務員，即屬再任公職，而不詳究其聘
    僱契約之內容，亦有疏略。
二、被上訴人主張被上訴人甲○○自民國八十二年六月十一日起、丙○○自民國八十
    三年七月一日起，均由上訴人依內政部所頒布之「各機關學校團體駐衛警察設置
    管理辦法」，受僱擔任駐衛警職務，詎上訴人以「調整駐衛警業務」為由，於八
    十七年六月二十九日發函通知原告，均自八十七年七月一日起「解僱」被上訴人
    等情，業據被上訴人提出高雄縣議會令四份、該管理辦法一份附原審卷可稽，並
    為上訴人所不爭執，堪信為真。查該管理辦法固係內政部依警察人員管理條例第
    四十條規定所訂定之行政規則，用以作為各機關學校團體聘僱駐衛警之準則，然
    上訴人既不否認其係依照該管理辦法第二條聘僱被上訴人擔任駐衛警察，且於本
    訴訟進行中又一再引用上開管理辦法第四條規定主張駐衛警察所需執行之職務，
    復主張依該管理辦法第九條「解僱」被上訴人，被上訴人亦依該管理辦法第十八
    條、第十三條之規定向上訴人請求給付資遣費，而兩造又未另定其他書面契約排
    除上開管理辦法之適用，足證兩造已合意將該管理辦法之全部規定作為兩造契約
    之內容，自不容上訴人一方面執上開管理辦法之部分規定為其論理之基礎，另一
    方面復以該管理辦法中之部分規定並未經兩造合意而欲排除其適用，合先敘明。
    觀諸該管理辦法第七條、第九條第二項、第十一條分別規定：「駐衛警察由各駐
    在單位依第八條規定鎮『遴選』適當人員送請直轄市警察局或縣（市）警察局審
    查合格後，『自費僱用』之．．．」、「駐衛警察之升職、獎懲、考核、考成、
    解僱由駐在單位自行核定辦理後，函請直轄市警察局或縣市檢查局轉報省警政主
    管機關備查。」、「駐衛警察之薪津、訓練、保險、退職、資遣、慰撫、服裝等
    各項費用，均由駐在單位負擔」，可知各駐在單位雇用駐衛警察有自由決定之權
    ，各駐在單位亦可自行決定駐衛警察之升職、獎懲、解僱等事由，並自行負擔駐
    衛警察之薪資、保險、退職、慰撫等費用，是駐衛警察並非由國家特別選任所產
    生，對國家亦無俸給權、退休金權、保險金權、恤金權、身分保障權等權利，其
    僅係單純提供服勞務而自駐在單位處受領報酬，故各駐在單位與所聘僱之駐衛警
    察間純屬私法上之勞務供給契約關係，駐衛警察並非公務人員法制內所稱之「公
    務員」實至為明顯，不因其契約係駐在機關依有關法律之規定得為訂立者而有異
    。又因各駐在單位係依上開管理辦法聘僱駐衛警察而需將該管理辦法視為雙方契
    約內容之一部份，然當事人是否同意該契約之內容以及是否欲締結此契約，仍可
    自由為之，此為私法契約之特徵，與公法上契約原則上均為強行規定，不得因當
    事人之意見而左右有所不同。至於該管理辦法第四條所規定：「當地警察局必要
    時得協調駐在單位，指定駐衛警察在鄰近地區，協助維護治安，整理交通」，僅
    係規範駐衛警察所應服勞務之種類及範圍，同辦法第十六所規定：「駐衛警察退
    職、慰撫金之給與，各駐在單位係政府機關、公營事業機構、團體、公立醫療機
    構、公營金融機構及公立學校者，其年資之計算，累計期曾任公務人員及軍職之
    年資」，僅係規範駐在單位在給予駐衛警察退職金時年資之計算標準，均僅係雙
    方契約內容之一部份，已如前述，並不因上開規定而使主、僱間之關係成為公法
    上之契約關係或國家與公務員間之特別權利關係。準此，由系爭契約之內容觀之
    ，本件駐衛警察之聘僱契約確屬私法契約無訛，揆諸前揭判例、裁判之說明，上
    訴人將被上訴人解聘並非行政處分，純屬私法上契約當事人間就僱傭關係之終止
    問題，祇能循民事訴訟程序謀求解決，不得依行政爭訟請求救濟，上訴人以該「
    解僱」屬「行政處分」，亦有所誤解。
丙、實體方面：
一、我國民法之基本精神之一為「契約自由」，意即當事人可基於己意，透過法律行
    為，自由創設契約並決定契約之內容，僅在違反強行規定、公序良俗、誠信原則
    及權利濫用之情況下，對契約自由加以適當之限制。本件兩造間之駐衛警察聘僱
    契約乃屬私法上之契約，而前開管理辦法則為兩造契約內容之一部份，已如前述
    ，今兩造就該契約關係之終止發生爭議，依契約自由原則，自應先就該管理辦法
    之規定內容（即當事人所約定之事項）尋求解決，該規定內容有不足之地方，始
    依據民法「僱傭」契約之規定補充之。按民法第四百八十八條第二項固規定：未
    定期限之僱傭，各當事人得隨時終止契約，然對於終止契約之事由，係基於雇主
    「解僱」、「資遣」、「命令退職」而終止，抑或基於受僱人「自願退職」而終
    止，則未設相關規定，而依前開管理辦法，不但有關於駐衛警之「解僱」事項，
    已於第九條規定由駐在單位即被告自行核定辦理後，報請警政主管機關備查，即
    其他關於在何種情形下，駐衛警可辦理「退職」、「資遣」及應如何支付「退職
    」、「資遣」費用等事項，於該管理辦法第十一、十二、十三及十八條，亦均有
    規詳細定，由此得見，該管理辦法已將駐衛警察聘僱契約之「終止」事由，區分
    為「退職」、「資遣」及「解僱」等三種，且既有此區分，可知「退職」、「資
    遣」或「解僱」之條件以及所產生之法律效果亦必有不同，否則何須有此分別？
    此觀該管理辦法已詳細規定如何辦理「退職」及「資遣」即應如何支付「退職」
    、「資遣」費用等事項亦足以明證。又該管理辦法既已合意為兩造契約之內容，
    基於前所提及之「契約自由原則」，自應優先適用該管理辦法之規定，在當事人
    就聘僱契約關係之終止發生爭議時，先判定此契約關係之終止屬「聘僱」、「資
    遣」或「退職」，再依其事由之不同決定其法律效果。
二、查該管理辦法計有二十二條文，對何事由可辦理「資遣」或「退職」，及應支付
    多少基數之費用，已分別於第十二、十八及十三條詳為規定；但具備何事由，可
    作為「升職」、「獎懲」、「考成」、甚至於「解僱」之依據，則無具體羅列，
    只於該管理辦法於第九條規定由駐在單即被告機關自行核定，經原審依職權去函
    上訴人機關，請其提出規定「解僱」具體事由之相關規章供參辦，惟據覆亦僅重
    申係依該管理辦法第九條及民法第四百八十八條第二項之規定，以「調整駐衛警
    業務」為由辦理「解僱」，仍未提供相關行政規章供參酌，有高雄縣議會八十九
    年五月一日（八九）高縣議人字第０八九０００一三四五號函附原審卷足查，故
    何種情況下可構成「解僱」之事由，只得從該管理辦法之整體規定，參酌法理，
    透過解釋之方法來加以明瞭。依該管理辦法之規定，「資遣」及「退職」皆可依
    相關規定請求駐在單位給付退金或撫恤金，而「解僱」則無此規定，顯見解僱對
    受僱人而言係極為不利之事項，依法理之當然解釋，其解僱之事由，必定要比「
    資遣」及「退職」之事由來得更為嚴重，否則雇主若可無任何理由或僅基於自身
    之考量將員工片面解僱而無須支付任何費用，不僅與該管理辦法規定之意旨不符
    ，且雇主以此種辦法規避給付資遣費及退職金之義務，亦有違民法第一百四十八
    條「行使債權，履行義務，應依誠實及信用方法為之」之規定。參諸該辦法第十
    二條、第十八條第一項分別規定：「駐衛警察之退職依本辦法規定辦理，其種類
    及條件如左：一、有左列情形之一者，得自願退職：(1)在住在單位連續服務滿十
    五年以上，年滿五十五歲者。(2)在住在單位連續服務滿二十五年以上者。二、有
    左列情形之一者，應命令退職：(1)年滿六十歲者。(2)心神喪失或身體殘廢不堪勝
    任職務者。」、「政府機關、公營事業機關、團體、公立醫療機構、公營金融機
    構及公立學校駐衛警察有左列情形之一者，得由駐在單位自行核定資遣後，函請
    直轄市警察局或縣市警察局轉報省警政主管機關備查：(1)駐在單位因故或業務緊
    縮而需裁減人員者。(2)經公立醫療證明身體衰弱，不能勝任者。(3)不適任現職者
    。」，可知心神喪失或身體殘廢不堪勝任職務者，亦僅能由駐在單位命令其退職
    而給予退職金，而身體衰弱不能勝任者或不適任現職者，亦僅能由駐在單位核定
    資遣並給予其資遣費，則駐在單位若要「解僱」駐衛警察，其解僱之事由必須係
    上開事由以外且情節更為嚴重者，始足當之，此為法理上之當然解釋，已如前述
    。查本件「解僱」被上訴人之理由是「調整駐衛警業務」，一見即知與受僱人之
    被上訴人個人因素無關，純粹是上訴人一方自身之考量而已，揆諸前揭說明，此
    種理由不應該是該管理辦法所規範「解僱」之事由，以此種事由作為「解僱」被
    上訴人之理由，應係上訴人為規避給付退職金及資遣費之義務所為之手段，不但
    有違兩造契約之約定，亦有違民法所規定之「誠信原則」，於法自有未合。
三、上訴人以「解僱」作為兩造僱佣關係終止之事由，固屬不當，已如前述，然若被
    上訴人符合該管理辦法被資遣或退職之條件，上訴人仍得據以為由終止兩造之契
    約關係。準此，若將該解僱事由「調整駐衛警察業務」，對照該管理辦法第十八
    條第一款「駐在單位因故或業務緊縮而須裁減人員者」得申請「資遣」之規定，
    得知字句雖非完全相符，但兩者關於考量業務，而作人事更動之意思幾近相同，
    應是較符合該管理辦法之整體規定精神。換言之，本件上訴人所稱之「解僱」事
    由，事實上應係該辦法第十八條第一項第一款所規定之「資遣」事由，僅係上訴
    人為規避給付資遣費之義務，而用「解僱」字樣代替之，故本件之情形應可認已
    符合上開管理辦法第十八條「資遣」之規定，上訴人自可依「調整駐衛警察業務
    」為由「資遣」被上訴人以終止兩造契約關係，而被上訴人亦可依該管理辦法中
    關於「資遣」之規定向上訴人請求給付資遣費。
四、按該管理辦法第十八條第二項規定：「資遣人員之給與，準用同辦法第十三條規
    定」。而該管理辦法第十三條第一項又規定：「政府機關、公營事業機構、團體
    ．．．及公立學校駐衛警察退職金之給與，按退職人員在駐在單位服務年資，每
    半年給與一個基數之一次退職金，最高以六十一個基數為限」；另同條第二項規
    定：「前項所定年資之計算，未滿半年者以半年計算」。本件被上訴人甲○○
    自八十二年六月十一日起擔任上訴人之駐衛警，迄八十七年六月三十日止，共計
    服務年資五年又十九日，依該管理辦法第十八條第二項，準用第十三條規定，上
    訴人應給與原告甲○○十一個基數之資遣費；而被上訴人丙○○自八十三年七月
    一日起擔任上訴人之駐衛警，迄八十七年六月三十日止，共計任職四年，上訴人
    應給與被上訴人丙○○八個基數之資遺費。而依原審卷附內政部八十九年三月三
    日台（89）內警字第八九０二五三一號回函，認以最後在職之「月俸額」及本人
    「實物代金」為「基數」，惟因被上訴人之薪津並不包「實物代金」部分，故僅
    就被上訴人最後在職之「月俸額」，作為基數之標準來計算。是被上訴人請求之
    金額，計算如下：
    (一)被上訴人甲○○部分：
      被上訴人甲○○自八十七年一月一日至六月三十日，最後在職之「月薪俸」為
      一萬八千一百元，有員工印領清冊為證；以一個「月薪俸」為一個基數，則一
      個基數之資遺費為一萬八千一百元。準此，上訴人應給付被上訴人甲○○之資
      遣費為十一個基數，共計十九萬九千一百元。
    (二)被上訴人丙○○部分：
      被上訴人丙○○自八十七年一月一日至六月三十日，最後在職之「月薪俸」一
      萬五千一百五十元，亦有員工印領清冊為證；以一個「月薪俸」為一個基數
      則一個基數之資遺費為一萬五千一百五十元。準此，上訴人應給付被上訴人丙
      ○○之資遣費為八個基數，共計十二萬一千二百
五、綜上所述，被上訴人甲○○請求上訴人給付十九萬九千一百元；被上訴人丙○○
    請求上訴人給付十二萬一千二百元，及均自本起狀繕本送達之翌日即民國八十八
    年六月二十四日起至清償日止，按法定週年利率百分之五計算之利息，均有理由
    ，於法自屬有據，是則原審判命上訴人應如數給付上開金額，於法並無違誤，上
    訴意旨指摘原判決不當，求予廢棄改判，為無理由，應予駁回其上訴。
六、結論：本件上訴為無理由，依民事訴訟法第四百三十六條之一第三項、第四百四
    十九條第一項、第七十八條，判決如主文。
中      華      民      國    八十九    年     十一     月      三      日
                              臺灣高雄地方法院民事庭
~B審判長法官
~B法      官
~B法      官
右為正本係照原本作成。
本判決不得上訴。
如不服本判決，應於判決送達後二十日內向本院提出上訴狀並表明上訴理由，如於本判決宣示後送達前提
起上訴者，應判決送達後十日內補提上訴理由書（須附繕本）。
中      華      民      國    八十九    年    十一    月      三      日


司法院資訊處製作；財團法人民間司法改革基金會備份。
